台灣高等法院高雄分院民事判決　　　　八十九年度上字第二七一號
　　　上　訴　人　乙○○
　　　被　上訴人　甲○○
右當事人間請求損害賠償事件，上訴人對於中華民國八十九年八月三日臺灣高雄地方
法院八十九年度訴字第三九八號第一審判決提起上訴，本院判決如左：
      主  文
原判決除確定部分外廢棄。
被上訴人在第一審之訴及假執行之聲請均駁回。
第一（除確定部分外）、二審訴訟費用由被上訴人負擔。
      事  實  及  理  由
一、被上訴人起訴主張：伊與訴外人王鼎臣於民國七十三年四月九日訂立合建契約，
    由伊提供土地供王鼎臣興建房屋，並分配編號Ｂ即門牌號碼為高雄縣路竹鄉○
    ○村道○街一一二號建物（亦即編號Ｍ８，下稱系爭房屋）及其坐落土地（合建
    時之地號為高雄縣路竹鄉大社村四四二之三號，建築完成分割後之現地號為高雄
    縣路竹鄉○○段十號）。嗣於七十四年間，王鼎臣介紹上訴人向伊購買系爭房屋
    ，並以「先供地後付抵押貸款」之方式，由上訴人與王鼎臣書立「房地買賣保證
    書」（下稱保証書），向伊保證上訴人領取貸款付清價金。惟被上訴人取得抵押
    貸款後，竟未付價金，且將系爭房屋轉售與第三人蔡吳烏英。依保證書第四條之
    約定，上訴人應賠償債務不履行之損害金新臺幣（下同）一百十三萬元及三成即
    卅三萬九千元之違約金。爰依房地買賣保証契約之規定，請求上訴人給付一百四
    十六萬九千元及自七十六年十二月十八日起至清償日止，按週年利率百分之五計
    算之利息。
二、上訴人則以：伊同意王鼎臣以伊之名義為起造人，申請系爭房屋之建築執照，並
    由王鼎臣經營之鼎名公司代刻印章，作為申請國民住宅及國宅貸款之用，但未曾
    授權王鼎臣簽訂保證書；被上訴人提出王鼎臣於七十四年二月四日書立之切結書
    亦係偽造，系爭房屋並非被上訴人所有，而被上訴人之請求權已罹於時效，及保
    證書為雙務契約，依保證書第一條之規定，被上訴人應將系爭房地交付伊並取得
    所有權，惟上訴人迄今未交付系爭房屋，是伊主張同時履行抗辯等語置辯。
三、原審判決上訴人應給付被上訴人一百廿九萬九千五百元，及其中一百十三萬元自
    民國七十六年十二月二十九日起至清償日止，按年息百分之五計算之利息，駁回
    被上訴人其餘請求，並為附條件假執行之宣告。上訴人聲明不服，求為(一)原判決
    不利於上訴人之部分廢棄；(二)廢棄部分，被上訴人第一審之訴及假執行之聲請均
    駁回。被上訴人則請求駁回上訴。
四、被上訴人與王鼎臣於七十三年四月九日簽訂合建契約，由被上訴人分得Ａ、Ａ
    、Ｂ、Ｂ、Ｂ、Ｂ、Ｂ、Ｂ、Ｂ、Ｂ等十間房屋及其坐落土
    地（原審卷六五至七二頁），嗣二人於七十三年八月廿九日簽訂「變更同意書」
    ，約定Ａ、Ａ變為Ａ、Ａ（原審卷七五頁）。被上訴人於七十三年九月
    廿七日出具同意書，同意將其所有土地供王鼎臣建屋、申請國宅貸款及建造執照
    （原審卷二０八、二０九頁），王鼎臣並於同日以上訴人名義向高雄縣政府申請
    系爭房屋及坐落土地之國宅貸款四十七萬元，並於七十三年十月廿九日取得系爭
    房屋建造執照後，於七十三年十二月廿二日與台灣土地銀行岡山分行簽訂國民住
    宅貸款契約，岡山分行依約於七十四年一月九日將國宅貸款四十七萬元撥入王鼎
    臣在該分行之帳戶（原審卷二０八至二一九頁）。嗣王鼎臣於七十四年四月二十
    四日以一百十三萬將系爭房屋出售予蔡吳烏英（房屋價款七十四萬元、土地價款
    卅九萬元），並將以上訴人名義之起造人變更為蔡吳烏英（原審卷十一頁、廿五
    頁、七六至九三頁），系爭房屋於八十四年三月卅一日登記為蔡吳烏名義（本院
    卷(一)三四八頁），房屋坐落土地仍為被上訴人所有（本院卷(一)三一六頁），有各
    該書証可稽，亦為兩造所不爭，此部分事實堪認為真實。
五、七十四年二月四日王鼎臣名義之切結書是否為真正﹖
  (一)被上訴人主張其與王鼎臣於七十三年八月廿九日簽訂變更同意書，將原分配被上
　　訴人Ａ、Ａ房屋變為Ａ、Ａ後，於七十三年九月間發現王鼎臣已將Ａ
　　出賣予王澤川、Ａ賣給蘇讚丁，並以二人名義申請建造執照，王鼎臣始於七十
　　四年三月二月四日出具切結書，變更上開變更同意書之約定，將Ａ、Ａ房屋
　　變更為Ｂ及Ｂ，並提出蓋有王鼎臣鑑章之切結書為証（原審卷九頁），上訴
　　人則否認上開切結書之真正。查以王澤川及蘇讚丁名義之建造執照，係於七十四
　　年六月四始向高雄縣政府提出申請，有建造執照在卷（外放）。依上開建造執照
　　記載，被上訴人與王鼎臣於七十三年八月廿九日簽訂變更同意書時，尚無足認王
　　鼎臣已將Ａ及Ａ出賣予王澤川及蘇讚丁二人，被上訴人又未舉証証明，其此
　　部分之主張，尚非可採。
　(二)被上訴人與王鼎臣七十三年四月九日簽訂合建契約後，二人發生糾紛，被上訴人
    於七十四年十二月六日向法院聲請對高雄縣路竹鄉道○街一一八號房屋假處分時
    ，所提出之兩造合建契約記載Ａ、Ａ變更為Ａ、Ａ，Ｂ變更Ｂ（原
    審七十四年度執全字第三０九四號卷四頁），與被上訴人提起本件訴訟期間所提
    出之合建契約之記載為Ａ、Ａ變更為Ａ、Ａ，Ｂ、Ｂ任選之（七十
    三年九月十三日），Ｂ變更Ｂ（店三）（本院卷(一)一六四頁）不同，而被上
    訴人與王鼎臣合建契約又記載契約書一式三份，兩造各執一份（本院卷(一)一六六
    頁背面），已見被上訴人於本院提出之合建契約書，係經過被上訴人變造。再上
    開「Ａ、Ａ變更為Ａ、Ａ，Ｂ、Ｂ任選之（七十三年九月十三日）
    」之記載意旨，係賦予被上訴人選擇權，與被上訴人主張其於七十三年九月間發
    現王鼎臣將Ａ、Ａ出賣予王澤川及蘇讚丁後，王鼎臣始於七十四年二月四日
    書立切結書將Ａ、Ａ變更為Ｂ、Ｂ之主張矛盾。再依被上訴人與王鼎臣
    已於七十三年八月廿九簽訂變更同意書，雙方同意已將Ａ、Ａ變更為Ａ、
    Ａ，而其後製作之切結書卻仍依變更前之編號記載，與事實不符。被上訴人與
    王鼎臣之合建契約中並無「店一」、「店三」之建物編號，依被上訴人所提出之
    二份社安別莊圖，一份蓋有上訴人之印文，另一份又無之，二者已有不同，（原
    審卷十一頁背面及二四二之十九頁），其主張上訴人已認章（其非上訴人為之，
    詳後述），已非可採，且該別莊圖與其所提出王鼎臣在該地之建物圖（原審卷二
    四０之二０頁）及建造執照（外放）亦均無「店一」、「店三」之編號。被上訴
    人主張合建契約第三條房屋分配補註於七十三年九月十三日已記載Ｂ變更為Ｂ
    （店三），足見其與王鼎臣之契約有「店三」之約定，但上開補註係被上訴人
    擅自變造，已如前述，故其此部分主張，非可採信。
  (三)被上訴人主張切結書係王鼎臣交付，且交付時已蓋妥一個王鼎臣之章，被上訴人
    要求王鼎臣申請印鑑証明，王鼎臣申請後始在切結書上再蓋一個章（原審卷廿三
    頁），核與証人即前鼎名公司職員王淑幸證稱「（切結書）上面的立具人王鼎臣
    是我簽的，章也是我蓋的，我沒有捺指印，印鑑章也不是我蓋的，因為王先生的
    印鑑章不可能在我這裡，我沒有印象我有簽過字據內容所載的文件，我簽名的時
    候上面沒有文字，上面文字如何來的我不清楚」、「（切結書）當時沒有內容，
    是空白的，我也沒有看過這切結書，老闆也沒叫我簽這切結書」等語（本院卷(二)
    十五頁）不符。按王淑幸於簽王鼎臣姓名時，該紙為空白，則被上訴人卻陳述王
    鼎臣交付該切結書時，只蓋一個章，且如該切結書係王鼎臣交付，王鼎臣自己即
    可在切結書上簽名，而毋庸由王淑幸代為之，且被上訴人如依切結書內容所載「
    附印鑑証明」，衡之事理，王淑幸當無在該切結書上蓋王鼎臣之普通印章之理；
    又切結書係王鼎臣與被上訴人間之重要權利義務文件，惟其製作係一張十行空白
    紙切除前後僅留七行，業經本院勘驗屬實（本院卷(一)一六一頁），「切結書」三
    字又非記載於第一行，而係記載於該七行空白紙第一行之上面空白處，其製作違
    反一般常理。
  (四)被上訴人於七十四年十二月六日聲請假處分時所提出之合建契約，只有「Ａ、
    Ａ變更為Ａ、Ａ」，而無切結書所載之更正內容，而聲請假處分之時間在
    切結書所載日期之後，足見被上訴人於聲請假處分時，並無切結書所載之內容，
    切結書係被上訴人利用王鼎臣及王淑幸於空白十行紙上蓋章後，自行製作而成，
    應足認定。上訴人主張切結書為被上訴人偽造，核屬可採。
六、被上訴人提出之房屋買賣保證契約書是否為真？
  (一)證人王淑幸證稱「（問：原審卷十一頁房地買賣保證書上當事人的文字是何人所
    用？）合約書內容全部都是我代筆的，乙○○印章一直都存放在建設公司內，因
    為乙○○是我們公司的人頭，公司借用他的名義申請國民住宅貸款，所以公司幫
    他刻了一個印章，我那時在公司擔任會計，王鼎臣找乙○○的理由我不清楚，房
    地買賣保證書是王鼎臣叫我寫的，是否有徵求過乙○○同意我不清楚，他叫我寫
    的時候，房地買賣保證書的內容都已經打好了，我寫一份，我在寫內容及蓋章時
    並沒有看到乙○○及甲○○在場，所以也沒有上面記載的文字，我寫完後就交給
    王鼎臣，我寫的時候尚未貼印花，所以印花不是我貼的，乙○○的印章是公司刻
    的，我不太清楚是否叫我去刻的，我忘記了」（本院卷(二)十三、十四頁），是該
    保證書非上訴人所簽立，堪可確定。上訴人既為王鼎臣之人頭，則保証書所載「
    立保証人買主乙○○為甲方、連帶保証人（建商代理人）王鼎臣為乙方，今甲方
    委託乙方介紹購買甲○○所有房地一棟，惟因付款人方式要求賣主供地先押貸款
    後付，雙方特立保証書約定如左：一標示座落路竹鄉○○段四四二之三號地編號
    Ｂ（Ｍ８）號二層樓房地一棟，係蘇德福所有，出賣與甲方。乙方願負責建築
    交屋。」乃係王鼎臣與被上訴人合建系爭房屋，因上訴人為起造人，故以上訴人
    及鼎名公司簽立保証書交予被上訴人做為擔保之用。被上訴人自承保証書上「七
    十四年對保屬實」及「七十四年三月九日收」均係其於七十四年三月九日對保時
    所書寫（本院卷(一)四九頁），但為上訴人所否認，而上訴人既未保管該印章，其
    如何與被上訴人對保。故被上訴人主張其於七十四年三月九日與上訴人完成對保
    手續，核非可採。
  (二)王鼎臣持有上訴人印章，純粹係供王鼎臣以上訴人名義為起造人名義及申請國宅
    貸款所需，更何況王鼎臣於七十四年一月九日領取國宅貸款，並於七十四年四月
    廿四日將系爭房地以一百十三萬元出售予蔡吳烏英，足見上訴人於本件並非真正
    向被上訴人購買房屋之人，應堪認定。被上訴人以保証書主張上訴人向其購買系
    爭房地，顯與事實不符。更何況被上訴人所提出之切結書並非真正，而被上訴人
    依王鼎臣立切結書將Ｂ分歸被上訴人所有，但被上訴人未能舉証切結書為真正
    即証明其與王鼎臣約定Ｂ歸其所有，則其於保証書上記載上訴人向其購買Ｂ
    房地，即非有據。至於被上訴人於七十六年十二月七日起，二次以存証信函催告
    上訴人時（原審卷十二至十三頁），已明白記載Ｂ，上訴人均未異議保証書，
    故上訴人應依保証書所載負責，惟存証信函只能証明被上訴人曾向上訴人催告事
    實，尚不生該催告之內容為真實之效力，故上訴人雖未於收受存証信函後表示異
    議，其單純之沈默至多僅能認上訴人不予理睬，亦不足以証明被上訴人主張保証
    書之內容為真正，被上訴人此部分之主張，亦無足採。又變更起造人名義（上訴
    人變更為蔡吳烏英）申請書雖係上訴人之子蘇清鴻所領取（原審卷五一頁），然
    蘇清鴻非上訴人之代理人，保証書非兩造為之，已如前述，上訴人僅係同意王鼎
    臣以其名義為起造人申請建造執照，上訴人名義之印章亦非由上訴人保管，被上
    訴人復未舉証証明上訴人同意保証書之內容，故蘇清鴻領取起造人名義由上訴人
    變更為蔡吳烏英之申請書，亦不能証明上訴人已同意保証書之內容。
七、綜上所述，依被上訴人與王鼎臣間之合建契約約定，被上訴人既未分得係爭房地
    ，被上訴人所提出之切結書復不足以證明王鼎已同意將Ｂ房地分歸其所有，且
    未証明兩造間確有買賣關係存在。從而，被上訴人主張依據房地保証書第四條約
    定，請求上訴人給付一百四十六萬九千元，及自七十六年十二月八日起至清償日
    止按週年利率百分之五計算之法定遲延利息，為無理由，不應予准許。其假執行
    之聲請亦失所附麗，應併予駁回。原審判命上訴人給付一百廿九萬九千五百元本
    息，並為假執行之宣告，自有未洽。上訴意旨指摘原判決不利於上訴人部分為不
    當，求予廢棄改判，為有理由。自應由本院予以廢棄，改判如主文第二項所示。
八、據上論結，本件上訴為有理由，依民事訴訟法第四百五十條、第七十八條，判決
    如主文。
中　　　華　　　民　　　國　　九十一　　年　　　七　　　月　　 廿四　　 日
                                      臺灣高等法院高雄分院民事第六庭
~B1審判長法官　許明進
~B2　　　法官　謝肅珍
~B3　　　法官　李炫德
右為正本係照原本作成
不得上訴。
中　　　華　　　民　　　國　　九十一　　年　　　七　　　月　　 二十六　 日
~B法院書記官　黃玉珠
                                                                        Ｆ
